臺灣雲林地方法院刑事判決　　　　　　　 100年度訴字第14號
公　訴　人　臺灣雲林地方法院檢察署檢察官
被　　　告　林裕彬
上列被告因偽造文書等案件，經檢察官提起公訴（99年度偵字第
3654號），被告於本院準備程序進行中，就被訴事實為有罪之陳
述，經本院告知簡式審判程序意旨，並聽取公訴人及被告之意見
後，本院合議庭裁定由受命法官獨任依簡式審判程序審理，並判
決如下：
    主      文
林裕彬故買贓物，累犯，處有期徒刑月，如易科罰金，以新臺
幣壹仟元折算壹日。又犯行使偽造私文書罪，累犯，處有期徒刑
陸月，如易科罰金，以新臺幣壹仟元折算壹日。如附表一編號(一)
至(四)所示偽造「蘇仁宗」署押共拾貳枚，均沒收之。又共同犯侵
占罪，累犯，處有期徒刑肆月，如易科罰金，以新臺幣壹仟元折
算壹日。又共同犯行使偽造私文書罪，累犯，處有期徒刑陸月，
如易科罰金，以新臺幣壹仟元折算壹日。如附表二編號(一)所示偽
造「蘇仁宗」署押共貳枚，均沒收之。應執行有期徒刑壹年貳月
，如易科罰金，以新臺幣壹仟元折算壹日。如附表一編號(一)至(四)
及如附表二編號(一)所示偽造「蘇仁宗」署押共拾肆枚，均沒收之
。
    事實及理由
一、犯罪事實：
  (一)林裕彬前於民國95年間因竊盜、偽造文書等案件，分別經臺
    灣高雄地方法院、本院以95年度簡字第1012號、95年度六簡
    字第381 號分別判處有期徒刑4 月、4 月，再經本院以96年
    度聲字第84號裁定定其應執行刑為有期徒刑7 月確定，於97
    年1 月24日易科罰金執行完畢。
  (二)98年5 月5 日某時許，林裕彬因心臟疾病至屏東縣屏東市○
    ○路60號財團法人屏東基督教醫院（下稱屏東基督教醫院）
    就醫，因其先前未繳納健保費，且當時因另案通緝中，無法
    以健保身分就醫，乃與真實姓名、年籍不詳，綽號「阿佑」
    之成年男子以電話聯繫，欲使他人名義就醫。林裕彬明知「
    阿佑」持有之「蘇仁宗」機車駕駛執照係來源不明之贓物（
    屬蘇仁宗所有，係於98年3 月19日，在高雄市○○區○○街
    附近遺失），竟仍基於故買贓物之犯意，以新臺幣（下同）
    3,000 元之代價，向「阿佑」購買蘇仁宗所遺失之機車駕駛
    執照，雙方於電話中談定買賣條件後，先由「阿佑」告以蘇
    仁宗之年籍等資料，供林裕彬先行向屏東基督教醫院辦理急
    診掛號、住院等手續。再於翌（6 ）日某時許，由「阿佑」
    將「蘇仁宗」之機車駕駛執照拿至屏東基督教醫院，交付予
    林裕彬，並同意讓林裕彬暫賒欠款項。又林裕彬為隱飾身分
    ，於「阿佑」交付上開機車駕駛執照前，另與「阿佑」共同
    基於變造特種文書之犯意聯絡，先由林裕彬當場提供其本人
    之照片1 張，交予「阿佑」黏貼於蘇仁宗之機車駕駛執照上
    ，加以變造完成後持交予林裕彬收執，足生損害於交通監理
    機關就核發駕駛執照管理之正確性及蘇仁宗本人。林裕彬則
    於同（6 ）日稍後，以行使變造特種文書之犯意，向屏東基
    督教醫院出示該變造完成之機車駕駛執照冒充蘇仁宗本人，
    屏東基督教醫院於影印留存該機車駕駛執照影本於病歷內後
    ，將該機車駕駛執照原本返還予林裕彬，以補正前1 日辦理
    之住院手續，足生損害於蘇仁宗與屏東基督教醫院管理病患
    資料之正確性。林裕彬並自98年5 月5 日起至98年5 月10日
    止，基於偽造署押、偽造私文書及行使偽造私文書之犯意，
    接續冒用蘇仁宗之名義，於附表一編號(一)至(四)所示之住院同
    意書及住院病患自願書3 份等文件上之「立書人簽章欄」、
    「住院人簽章欄」、「立書人或住院人簽章欄」、「立同意
    書人簽章欄」等欄位，接續偽造「蘇仁宗」之署名共6 枚，
    及捺按指印共6 枚，合計偽造「蘇仁宗」之署押12枚後，各
    偽造完成屬於私文書之住院同意書、住院病患自願書後，再
    接續持交予屏東基督教醫院以行使之，足以生損害於蘇仁宗
    本人及屏東基督教醫院管理病患資料之正確性。
  (三)98年5 月10日下午2 時許，林裕彬因自己之行動電話機電池
    沒電，遂在屏東基督教醫院5 樓病房，向前有數面之緣之蔡
    俊賢借用行動電話機1 支而持有之，林裕彬借得該行動電話
    機後置入自己所持有之行動電話門號0000000000號之SIM 卡
    後，至病房外撥打電話，撥打完畢後「阿佑」以林裕彬目前
    缺錢為由，提議變賣該行動電話機不要返還，林裕彬遂與「
    阿佑」共同基於意圖為自己不法所有之侵占犯意聯絡，而未
    將行動電話機歸還蔡俊賢，並於同日稍晚某時，不假外出，
    自動離院，將其所持有之蔡俊賢之行動電話機侵占入已。復
    於98年5 月15日下午5 時15分許，由「阿佑」騎乘機車搭載
    林裕彬一同前往位於高雄市○○區○○路14號，由不知情之
    鍾國源經營之通訊行，以800 元之價格變賣換現花用。又被
    告與「阿佑」於變賣前開行動電話時，因鍾國源要求出示身
    分證件及填寫讓渡切結書，被告與「阿佑」又共同基於行使
    變造特種文書、偽造署押、偽造私文書、行使偽造私文書之
    犯意聯絡，由林裕彬向鍾國源出示上開經變造之「蘇仁宗」
    機車駕駛執照冒充係蘇仁宗本人，並於附表二編號(一)所示之
    讓渡切結書上之「切結立書人簽名欄」，偽造蘇仁宗之署名
    1 枚，及捺按指印1 枚，合計偽造蘇仁宗之署押2 枚後，偽
    造完成屬於私文書之讓渡切結書後，再持交予鍾國源以行使
    之，足以生損害於蘇仁宗本人及鍾國源對客戶資料及手機來
    源管理之正確性。「阿佑」於變賣上開行動電話後，因變賣
    所得僅800 元，不足支付林裕彬尚欠之3,000 元，遂向林裕
    彬表示因林裕彬無資力支付，故要收回蘇仁宗之機車駕駛執
    照等語後，便將其上所黏貼林裕彬之照片撕下交還林裕彬後
    ，取回該機車駕駛執照，林裕彬並應「阿佑」之要求，給付
    500 元予「阿佑」充作98年5 月6 月起至98年5 月15日止，
    使用上揭「蘇仁宗」機車駕駛執照之對價。
二、認定犯罪事實所憑之證據及理由：
  (一)本件起訴時，被告因另案於法務部矯正署雲林第二監獄執行
    中，依刑事訴訟法第5 條第1 項之規定，被告於起訴時之所
    在地在本院管轄範圍內，本院自有管轄權，合先敘明。
  (二)本案被告林裕彬所犯之罪，係死刑、無期徒刑、最輕本刑為
    3 年以上有期徒刑以外之罪，其於準備程序就前揭被訴事實
    為有罪之陳述，經受命法官告知簡式審判程序之旨，並聽取
    其與公訴人之意見後，本院合議庭裁定，依刑事訴訟法第27
    3 條之1 規定，由受命法官獨任進行簡式審判程序，是本案
    之證據調查，依刑事訴訟法第273 條之2 規定，不受同法第
    159 條第1 項、第161 條之2 、第161 條之3 、第163 條之
    1 及第164 條至第170 條規定之限制，合先敘明。
  (三)上開犯罪事實，業據被告林裕彬於本院審判程序中坦承不諱
    （見本院100 年4 月12日準備程序筆錄、審判筆錄，100 年
    4 月27日、100 年6 月9 日審判筆錄），核與被害人蘇仁宗
    、蔡俊賢、鍾國源之指述及告訴代理人陳孝棟即林裕彬於98
    年5 月5 日至10日在屏東基督教醫院就診之主治醫師於本院
    準備程序中所述之情節大致相符（見高雄市政府警察局楠梓
    分局高市警楠分偵字第0000000000號警卷第4-11頁，高雄地
    方法院檢察署99年度偵字第9937號偵卷第2-3 頁、第24-26
    頁，本院卷第55頁），並有通聯紀錄、讓渡切結書、內政部
    警政署刑事警察局鑑定書、財團法人屏東基督教醫院99年6
    月18日（99）屏基醫內字第9906030 號函及其附件相關病歷
    資料、新住院醫囑單、住院同意書、住院病患自願書、屏東
    基督教醫院初診基本資料單及經變造之「蘇仁宗」機車駕駛
    執照影本等附卷可稽（見高雄市政府警察局楠梓分局高市警
    楠分偵字第0000000000號警卷第12-18 頁，高雄地方法院檢
    察署99年度偵字第9937號偵卷第29-42 頁，本院卷第58頁）
    ，綜上足認被告之自白與事實相符，堪可採信。本件事證已
    臻明確，被告林裕彬之犯行洵堪認定，應依法論科。
三、論罪科刑之理由
  (一)按交通部製發之機車駕駛執照係屬刑法第212 條所定品行能
    力服務相類證書之一種，一經他人換貼相片冒用，足以影響
    監理機關對駕駛執照之管理及本人身分之正確性。再刑法上
    之偽造署押罪，係指單純偽造簽名、畫押而言，若在制式之
    書類上偽造他人簽名，已為一定意思表示，具有申請書或收
    據等類性質者，則係犯偽造文書罪（最高法院85年度臺非字
    第146 號判決意旨參照）。刑法上所謂偽造署押，係指未經
    他人之授權或同意，而擅自簽署他人之姓名或劃押（包括以
    他人之名義按捺指印之情形）者而言。而刑法第210 條之偽
    造私文書罪，則以無製作權人，擅自以他人之名義製作內容
    不實之文書為其要件。（最高法院93年度臺上字第2057號判
    決參照）。另「郵政存簿儲金提款單儲戶姓名欄填寫儲戶姓
    名，與填寫帳號之用意相同，僅在識別帳戶為何人，以便郵
    政人員查出存戶卡片，既非表示儲戶本人簽名之意思，則未
    經儲戶本人授權而填寫其姓名，尚不生偽造署押問題，原第
    一審判決竟認為係偽造蘇某署押，並依刑法第219 條諭知沒
    收，自屬於法有違。」（最高法院70年臺上字第2480號判例
    參照）又如數行為於同時同地或密切接近之時地實施，侵害
    同一之法益，各行為之獨立性極為薄弱，依一般社會健全觀
    念，在時間差距上，難以強行分開，在刑法評價上，以視為
    數個舉動之接續施行，合為包括之一行為予以評價，較為合
    理，則屬接續犯，而為包括之一罪（最高法院86年臺上字第
    3295號判例可供參考）。
  (二)被告明知「阿佑」所持有之「蘇仁宗」機車駕駛執照係來路
    不明之贓物，猶以3,000 元之價格買受，雖嗣後因其無資力
    給付價款，致「阿佑」取回「蘇仁宗」之機車駕駛執照，然
    被告先前既已與「阿佑」談妥買賣價金，又已交付贓物，其
    故買贓物之犯行已既遂，不受影響。本件被告林裕彬未經蘇
    仁宗之同意，於附表一編號(一)至(四)、附表二編號(二)所示之住
    院同意書、住院病患自願書、讓渡切結書上之「立書人簽章
    欄」、「住院人簽章欄」、「立書人或住院人簽章欄」、「
    立同意書人簽章欄」、「切結立書人簽名欄」偽造「蘇仁宗
    」之簽名及畫押（按捺指印），依其內容已足以表示其偽以
    「蘇仁宗」之名義，對外表示願遵守住院須知等相關規定、
    經醫師告知病情可能之危險性，仍決定拒絕相關醫療建議、
    決定外出並願自負其責、及手機來源正常等之意思，故該等
    文書屬刑法第210 條所稱之私文書，依上開說明，被告所為
    已構成偽造私文書罪，非僅觸犯偽造署押罪。又被告自98年
    5 月5 日起至同年月10日止，於同一地點、時間密切接近之
    情形下，持續偽造如附表一編號(一)至(四)所示之署押及私文書
    並持以行使之犯行，侵害相同之法益，各行為之獨立性極為
    薄弱，依一般社會健全觀念，在時間差距上，難以強行分離
    ，在刑法評價上，以視為數個舉動之接續施行，合為包括之
    一行為予以評價，較為合理，依上開最高法院之見解，係屬
    接續犯，為包括之一罪。至於被告於98年5 月15日所為偽造
    如附表二編號(一)所示之署押及私文書並持以行使之犯行，其
    行為時間上可與前先犯行分開，被害人亦不完全相同，在刑
    法評價上各具獨立性，應分論併罰。至於被告如附表一編號
    (一)至(四)及附表二編號(一)所示文書「立書人」「住院人」「病
    人」「讓渡人」資料欄內填寫「蘇仁宗」姓名及捺指印，係
    為識別之用，依上開判例意旨，尚不生偽造署押問題。
  (三)是核被告於犯罪事實一(二)所為，係犯刑法第349 條第2 項之
    故買贓物罪、第216 條、第212 條行使變造特種文書罪、第
    216 條、第210 條行使偽造私文書罪。其偽造署押為偽造私
    文書之部分行為，偽造私文書及變造特種文書之低度行為分
    別為行使偽造私文書、行使變造特種文書之高度行為所吸收
    ，均不另論罪。被告98年5 月6 日行使變造特種文書之行為
    係為補正98年5 月5 日辦理之住院手續，與98年5 月5 日基
    於同目的所為之行使偽造私文書之行為，均係辦理住院手續
    之一部分，應屬事實上之一行為，故被告所犯行使偽造私文
    書、行使變造特種文書等罪間，係一行為而觸犯數罪名，應
    依刑法第55條前段規定，從情節較重之行使偽造私文書罪處
    斷。而被告於犯罪事實一(三)所為，係犯刑法第335 條第1 項
    之侵占罪，第216 條、第212 條行使變造特種文書罪、第21
    6 條、第210 條行使偽造私文書罪。其偽造署押為偽造私文
    書之部分行為，偽造私文書之低度行為為行使偽造私文書之
    高度行為所吸收，均不另論罪。被告所犯行使偽造私文書、
    行使變造特種文書等罪間，係一行為而觸犯數罪名，應依刑
    法第55條前段規定，從情節較重之行使偽造私文書罪處斷。
    被告與「阿佑」就犯罪事實一(三)，所犯之刑法第335 條第1
    項之侵占罪，第216 條、第212 條行使變造特種文書罪、第
    216 條、第210 條行使偽造私文書罪，有犯意之聯絡及行為
    之分擔，為共同正犯。被告所犯上開4 罪間，犯意各別，行
    為互殊，應分論併罰。被告前有如前揭犯罪事實欄所載論罪
    科刑及執行完畢之紀錄，有臺灣高等法院被告前案紀錄表可
    稽，其受有期徒刑執行完畢，於5 年以內故意再犯本案有期
    徒刑以上之4 罪，各為累犯，應依刑法第47條第1 項規定，
    皆加重其刑。
  (四)爰審酌被告正值青壯，竟不思循正當途徑賺取財富，對於前
    所犯下之過錯，亦不思勇於面對司法，反而為免其通緝身分
    曝光而故買他人遺失之身分證件，並變造後持以行使，又偽
    造相關之蘇仁宗署押、私文書造成各被害人之損害，更任意
    濫用被害人蔡俊賢之信任而侵占蔡俊賢所借予之財物，所為
    實屬不該，造成之損害非輕，且尊重他人法益之觀念不足，
    法治觀念尚有待加強，惟考量被告犯後坦承犯行，並已與被
    害人屏東基督教醫院達成和解，鍾國源亦表明不向被告求償
    ，其犯罪動機係為入院診治心臟疾病及一時受到金錢誘惑，
    犯罪手段尚屬和平，及其國中畢業之智識程度、已離婚，有
    1 名女兒14歲尚在就學，本案發生前係在屏東之果菜市場搬
    貨，每月收入約26,000元，甫於100 年6 月14日另案執行完
    畢出監，出監後預計自100 年6 月20日起在肥料工廠工作，
    每月收入將約有18,000元等一切情狀，各量處如主文所示之
    刑，及定其應執行之刑，並均諭知易科罰金之折算標準。又
    刑法第41條第1 項易科罰金之規定，於數罪併罰之數罪均得
    易科罰金，其應執行之刑逾6 月者，亦適用之，刑法第41條
    第8 項亦有規定，本件被告所犯數罪，所宣告之刑均得易科
    罰金，依上開規定，其應執行之刑雖逾6 月，亦得易科罰金
    ，故一併諭知易科罰金之折算標準，附此敘明。
  (五)沒收部分：
    按「偽造之印章、印文或署押，不問屬於犯人與否，沒收之
    。」刑法第219 條定有明文，故本案如附表一編號(一)至(四)所
    示偽造「蘇仁宗」署名6 枚、指印6 枚，合計12枚，及附表
    二編號(一)所示偽造「蘇仁宗」署名1 枚、指印1 枚，合計2
    枚不問屬於犯人與否，均應依上開規定宣告沒收。至如附表
    一編號(一)至(四)及附表二編號(一)所示文書「立書人」「住院人
    」「病人」「讓渡人」資料欄內填寫「蘇仁宗」姓名及捺指
    印，係為識別之用，非偽造署押，自不能依刑法第219 條之
    規定宣告沒收；另如附表一編號(一)至(四)所示各樣文件，既均
    未扣案，且已由被告行使，而交付予屏東基督教醫院，亦非
    被告所有之物，無從為沒收之諭知。而附表二編號(一)所示之
    文件，雖已扣案，然其既已由被告行使，而交付予鍾國源，
    已非被告所有之物，無從為沒收之諭知。另外，被告為變造
    特種文書而黏貼於「蘇仁宗」機車駕駛執照上之照片，為被
    告犯罪所用且為被告所有之物，惟因未扣案，且無證據證明
    其仍存在，為免日後執行困難，爰不予宣告沒收。
四、應適用之法律：
(一)刑事訴訟法第273 之1 第1 項、第299 條第1 項前段。
(二)刑法第210 條、第212 條、第216 條、第335 條第1 項、第
  349 條第2 項、第28條、第41條第1 項前段、第8 項、第51
  條5 款、9 款、10款、第55條、第219 條。
(三)刑法施行法第1條之1第1項、第2項前段。
本案經檢察官陳詠薇到庭執行職務。
中    華    民    國   100    年    6     月    30    日
                  刑事第一庭  法  官  謝 宜 雯
上正本證明與原本無異
如不服本判決應於收受判決後10日內向本院提出上訴書狀，並應
敘述具體理由；其未敘述上訴理由者，應於上訴期間屆滿後20日
內向本院補提理由書（均須按他造當事人之人數附繕本）。「切
勿逕送上級法院」。
                              書記官  林 美 鳳
中    華    民    國   100    年    6     月    30    日
附錄本判決論罪科刑法條全文：
中華民國刑法第349條：
收受贓物者，處 3 年以下有期徒刑、拘役或 5 百元以下罰金。
搬運、寄藏、故買贓物或為牙保者，處 5 年以下有期徒刑、拘
役或科或併科 1 千元以下罰金。
因贓物變得之財物，以贓物論。
中華民國刑法第210條：
偽造、變造私文書，足以生損害於公眾或他人者，處五年以下有
期徒刑。
中華民國刑法第212條：
偽造、變造護照、旅券、免許證、特許證及關於品行、能力服務
或其他相類之證書、介紹書，足以生損害於公眾或他人者，處 1
年以下有期徒刑、拘役或 3 百元以下罰金。
中華民國刑法第216 條：
行使第210 條至第215 條之文書者，依偽造、變造文書或登載不
實事項或使登載不實事項之規定處斷。
中華民國刑法第335條：
意圖為自己或第三人不法之所有，而侵占自己持有他人之物者，
處 5 年以下有期徒刑、拘役或科或併科 1 千元以下罰金。
前項之未遂犯罰之。
附表一：
┌──┬───────┬──────┬──────┬─────┬───────┐
│編號│偽造之署押出處│偽造時間    │欄位        │偽造之署押│卷附出處      │
│    │（文件名稱）  │            │            │及數量    │              │
├──┼───────┼──────┼──────┼─────┼───────┤
│(一)  │住院同意書    │98年5 月5 日│「立書人簽章│「蘇仁宗」│臺灣高雄地方法│
│    │              │某時許      │欄」、「住院│署名3 枚、│院檢察署99年度│
│    │              │            │人簽章欄」、│指印3 枚  │偵字第9937號偵│
│    │              │            │「立書人或住│          │卷第42頁      │
│    │              │            │院人簽章欄」│          │              │
├──┼───────┼──────┼──────┼─────┼───────┤
│(二)  │住院病患自願書│98年5 月5 日│「立同意書人│「蘇仁宗」│臺灣高雄地方法│
│    │（拒絕留置心電│某時許      │簽章欄」    │署名1 枚、│院檢察署99年度│
│    │圖機器）      │            │            │指印1 枚  │偵字第9937號偵│
│    │              │            │            │          │卷第39頁      │
├──┼───────┼──────┼──────┼─────┼───────┤
│(三)  │住院病患自願書│98年5 月5 日│「立同意書人│「蘇仁宗」│臺灣高雄地方法│
│    │（拒住加護病房│某時許      │簽章欄」    │署名1 枚、│院檢察署99年度│
│    │、拒轉院）    │            │            │指印1枚   │偵字第9937號偵│
│    │              │            │            │          │卷第40頁      │
├──┼───────┼──────┼──────┼─────┼───────┤
│(四)  │住院病患自願書│98年5 月10日│「立同意書人│「蘇仁宗」│臺灣高雄地方法│
│    │（拒依護士所告│某時許      │簽章欄」    │署名1 枚、│院檢察署99年度│
│    │知而堅持外出）│            │            │指印1 枚  │偵字第9937號偵│
│    │              │            │            │          │卷第41頁      │
├──┼───────┴──────┴──────┴─────┴───────┤
│    │小計：「蘇仁宗」署名6 枚，指印6 枚，共計12枚。                        │
└──┴───────────────────────────────────┘
 附表二：
┌──┬───────┬──────┬──────┬─────┬───────┐
│編號│偽造之署押出處│偽造時間    │欄位        │偽造之署押│卷附出處      │
│    │（文件名稱）  │            │            │及數量    │              │
├──┼───────┼──────┼──────┼─────┼───────┤
│(一)  │讓渡切結書    │98年5 月15日│「切結立書人│「蘇仁宗」│高雄市政府警察│
│    │              │下午5時15分 │簽名欄」    │署名1 枚、│局楠梓分局高市│
│    │              │            │            │指印1 枚  │警楠分偵字第  │
│    │              │            │            │          │0000000000號警│
│    │              │            │            │          │卷第17頁      │
├──┼───────┴──────┴──────┴─────┴───────┤
│    │小計：「蘇仁宗」署名1 枚，指印1 枚，共計2枚。                         │
└──┴───────────────────────────────────┘